臺灣臺南地方法院民事判決
110年度訴字第1890號
原      告  林立宜  
被      告  王經鴻    住○○市○區○○路000號（臺南市政                        府警察局交通警察大隊）
上列當事人間請求侵權行為損害賠償事件，經本院於民國111年2
月25日言詞辯論終結，判決如下：
    主      文
原告之訴駁回。
訴訟費用由原告負擔。
    事實及理由
一、原告起訴主張：
  ㈠原告於民國110年7月23日14時4分許，駕駛車牌號碼000-0000
    號自小客車（下稱Ａ車）於臺南市新營區民生路及公園路1段
    交岔路口（下稱系爭交岔路口），與訴外人邱克斌駕駛之車
    牌號碼000-0000號自小客車（下稱Ｂ車）發生碰撞（下稱系
    爭交通事故），被告為臺南市政府警察局交通警察大隊警員
    ，於110年8月30日製作系爭交通事故之道路交通事故初步分
    析研判表（下稱系爭初判表）時，故意明顯違反刑法第213
    條登載不實罪。
　㈡由Ａ車之行車紀錄器影片（下稱系爭影片），可知邱克斌於影
    片時間「14：01：27」時，已小於右轉處30公尺，開始明顯
    違反道路交通安全規則第102條第1項第4款，邱克斌於談話
    紀錄表稱紅燈即打方向燈，然從系爭影片可知，邱克斌是紅
    燈轉綠燈才打方向燈，但被告卻明顯故意睜眼不實就邱克斌
    部分記載「未發現肇事因素」，包庇邱克斌，並括弧「路口
    監視器及行車攝錄畫面」加以背書，然系爭影片之連續性攝
    錄畫面明顯推翻前開被告之不實記載。被告稱原告可注意車
    前狀況，然自系爭影片「14：01：44」時邱克斌突然將車身
    右斜停，於「14：01：45」發生碰撞，對原告而言無法預見
    無法防範也無注意義務。可見被告僅觀看片段性第一現場之
    警員所繪製現場圖及拍攝之照片，而未看系爭影片，便草率
    以自己主觀多次初判經驗，便宜行事，並在系爭初判表原告
    處記載「未注意車前狀況」之霸王條款，又怕誤判還蓋僅供
    參考之章來規避誤判之責，如此之系爭初判表必會造成當事
    者雙方不必要之糾紛。原告為服用精神官能症藥物11年之精
    神患者，發生此事後服用劑量從1日3次升為1日5次。為此，
    依侵權行為之法律關係起訴，請求被告賠償原告精神慰撫金
    新臺幣（下同）1,000,000元。並聲明：被告應給付原告1,0
    00,000元。
二、被告抗辯：
　㈠原告對自身系爭交通事故肇事責任及雙方當事人求償程序認
    知有誤，亦不理性暸解「道路交通事故初步分析研判表」附
    註之說明程序。「道路交通事故初步分析研判表」係警察機
    關依道路交通事故處理辦法第10條所為之初步分析研判，該
    表內「附註」内容均由警政署交通事故案件處理系統制定之
    格式，附註内容載明「非可供保險業者作為理賠當事人之完
    全依據」，即已闡述聲明保險理賠與此初步分析研判無任何
    依據關係，自無損及當事人權益之情事，當事人對於肇事原
    因如有疑義，仍應以公路法第67條所定車輛行車事故鑑定委
    員會鑑定之結果或法院之判決為最終之確定。
　㈡被告製作系爭初判表時，自系統讀取到的行車紀錄器畫面起
    始秒數是從「14：01：35」（即Ａ車在Ｂ車後方停車）開始，
    而非如臺南市政府警察局新營分局（下稱新營分局）檢送本
    院之系爭影片係從「14：01：38」開始。又系爭初判表括弧
    引述路口監視器及行車攝錄畫面非為背書，係表示本初步分
    析均有輔以路口監視器及當事人提供之行車攝錄影像為之分
    析之意，為免當事人徒勞來電查詢質疑。
　㈢另依系爭影片觀之，邱克斌駕駛Ｂ車因紅燈於路口前停止，原
    告駕駛Ａ車停於正後方，兩車同向同車道同均為停止狀態，
    於「14：01：40」時，邱克斌駕駛Ｂ車右方向燈亮起隨即起
    駛右轉，原告駕駛Ａ車亦隨同跟進起駛前進直行，因邱克斌
    駕駛Ｂ車發現同向右側機車優先道有自行車直行中，所以才
    停等讓其先過路口，致後車原告駕駛Ａ車跟進時疏於注意車
    前狀態甚至未保持安全距離，於「14：01：45」時，Ａ車右
    前車大燈、保險桿處追撞Ｂ車左後保險桿。
　㈣系爭影片在「14：01：35」時，車輛均停等狀態，可充分提
    供隨時注意車前狀態之時間及做好防禦性駕駛之準備，續於
    「14：01：40」時，Ｂ車右方向燈亮起，行駛右轉至「14：0
    1：45」時處發生追撞，期間逾5秒慢速行駛之反應時間，原
    告應可注意，並能注意，而不注意致未煞停而發生追撞，有
    違道路交通安全規則第94條3項，未注意車前狀態並隨時採
    取必要之安全措施規定，並非原告所述任意引用霸王條款。
    且系爭交通事故肇事原因應已脫離邱克斌未於30公尺前打方
    向燈之狀態，本件並無讓原告猝不及防之情況，原告於同向
    車道本應保持安全距離等語。並聲明：駁回原告之訴。
三、得心證之理由：
　㈠原告於110年7月23日14時4分許，駕駛Ａ車於系爭交岔路口，
    與由邱克斌駕駛之Ｂ車發生碰撞，被告為臺南市政府警察局
    交通警察大隊警員，於110年8月30日就系爭交通事故製作系
    爭初判表，於「初步分析研判可能之肇事原因（或違規事實
    ）」之欄位，原告部分記載「綠燈起步未注意車前狀態（路
    口監視器及行車攝錄畫面）」，邱克斌部分記載「尚未發現
    肇事因素（路口監視器及行車攝錄畫面）未領有駕駛執照駕
    駛自用小客車【道路交通管理處罰條例第21條第1項第1款】
    」等情，有原告所提出系爭初判表、道路交通事故現場圖各
    1份及現場照片18張可參（見補字卷第21至33頁），並有新
    營分局111年1月10日南市警營教字第1110013440號函檢附系
    爭交通事故之相關資料附卷可稽（見本院卷第85至131頁）
    ，復為被告所不爭執，是上情堪以認定。
　㈡按因故意或過失，不法侵害他人之權利者，負損害賠償責任
    ；不法侵害他人之身體、健康、名譽、自由、信用、隱私、
    貞操、或不法侵害其他人格法益而情節重大者，被害人雖非
    財產上之損害，亦得請求賠償相當之金額，民法第184條第1
    項前段、民法第195條第1項固定有明文。然侵權行為之成立
    ，須行為人因故意過失不法侵害他人權利，亦即行為人之行
    為須具備歸責性、違法性，並不法行為與損害間有因果關係
    ，始能成立，且主張侵權行為損害賠償請求權之人，對於侵
    權行為之成立要件應負舉證責任（最高法院107年度台上字
    第1958號民事判決意旨參照）。原告主張因被告於系爭初判
    表上為故意不實之記載，侵害其權利，請求被告賠償精神慰
    撫金1,000,000元等語，惟為被告所否認，並以前詞置辯，
    則原告就此有利於己之事實自應負舉證責任。
　㈢原告主張被告就其製作之系爭初判表，故意不實記載就邱克
    斌部分「未發現肇事因素」，包庇邱克斌，並於原告部分故
    意不實記載「未注意車前狀況」，侵害原告之權利等語，並
    提出系爭影片為證。經本院當庭勘驗由新營分局檢送系爭影
    片之結果，Ａ、Ｂ車原均沿民生路由由北往南方向之快車道行
    駛，Ａ車行駛在Ｂ車之後，於行車紀錄錄影時間（下同）「14
    ：01：25」時，Ｂ車因系爭交岔路口為紅燈，故兩側車尾亮
    起煞車燈進行煞車，於「14：01：29」時，Ｂ車在系爭交岔
    路口停止線前停車，煞車燈仍亮著，Ａ車繼續往前行駛，於
    「14：01：35」時，Ａ車在Ｂ車後方停車；於「14：01：37」
    時，系爭交岔路口之燈號轉為綠燈，於「14：01：40」時，
    Ｂ車車尾兩側煞車燈熄滅，右轉燈亮起閃爍，並往前起駛，
    畫面右側有一輛自行車（下稱系爭自行車）出現，沿同路段
    機車優先道往系爭交岔路口之方向行駛，Ａ車亦往前起駛；
    於「14：01：41」時，系爭自行車繼續往前行駛在Ｂ車右方
    之機車優先道，Ｂ車往右前方行駛，右轉燈持續閃爍，Ａ車繼
    續往前行駛；於「14：01：42」時，系爭自行車繼續往前行
    駛在Ｂ車右方之機車優先道，並通過停止線，Ｂ車繼續往右前
    方行駛並通過停止線，右轉燈持續閃爍，車尾兩側煞車燈亮
    起，Ａ車繼續往前行駛；於「14：01：43」時，系爭自行車
    稍微往右偏行後繼續往前行駛至人行穿越道，Ｂ車繼續往右
    前方行駛至人行穿越道，右轉燈持續閃爍，車尾兩側煞車燈
    仍亮著，Ａ車繼續往前行駛；於「14：01：44」時，Ｂ車煞停
    ，右轉燈持續閃爍，車尾兩側煞車燈仍亮著，系爭自行車仍
    繼續往前行駛，Ａ車繼續往前行駛，車頭通過停止線；於「1
    4：01：45」時，Ａ車右前車頭撞擊Ｂ車左後車尾後，Ａ車停止
    等情，此有本院勘驗筆錄附卷可參（即如附件所示，見本院
    卷第142至143頁）。
　㈣原告雖主張依上開勘驗結果，顯見邱克斌違反道路交通安全
    規則第102條第1項第4款規定「汽車行駛至交岔路口右轉彎
    時，應距交岔路口三十公尺前顯示方向燈或手勢」之規定，
    未於系爭交岔路口30公尺前即顯示方向燈或手勢，被告卻於
    系爭初判表上記載邱克斌尚未發現肇事因素，係故意於公文
    書為不實記載等語。然被告已陳稱其在製作系爭初判表時，
    自系統讀取到的行車紀錄器畫面起始秒數是從「14：01：35
    」（即Ａ車在Ｂ車後方停車）開始，而非如新營分局檢送本院
    之系爭影片係從「14：01：08」開始，而經本院當庭勘驗被
    告所提出光碟內檔案名稱為「vlc-record-0000-00-00-00h1
    1m42s-FILE000000-000000F」之檔案，影片開始之行車紀錄
    器顯示秒數為「14：01：34」，該秒數至「14：01：45」間
    之畫面，與如附件所示同秒數之勘驗結果相同（見本院卷第
    145頁），則被告辯稱其製作系爭初判表時，自系統讀取到
    的行車紀錄器畫面是從Ａ車在Ｂ車後方停車開始，而非如新營
    分局檢送本院之系爭影片係從「14：01：08」開始等語，尚
    非全然無據。又按汽車在同一車道行駛時，除擬超越前車外
    ，後車與前車之間應保持隨時可以煞停之距離；汽車行駛時
    ，駕駛人應注意車前狀況及兩車並行之間隔，並隨時採取必
    要之安全措施，道路交通安全規則第94條第1項前段、第3項
    前段定有明文。依上開勘驗結果，並參以邱克斌於製作道路
    交通事故談話紀錄表時陳稱：綠燈時，我右側的慢車道有一
    部自行車要直行，所以我才停等，讓他先過路口等語（見本
    院卷第57至59頁），可知邱克斌固然未依道路交通安全規則
    第102條第1項第4款規定「汽車行駛至交岔路口右轉彎時，
    應距交岔路口三十公尺前顯示方向燈或手勢」之規定，於系
    爭交岔路口30公尺前即顯示方向燈或手勢，然其後Ｂ車即於
    系爭交岔路口停止線前停等紅燈，Ａ車亦在其後方停等紅燈
    ，當系爭交岔路口燈號於「14：01：37」時轉為綠燈後，於
    「14：01：40」時，Ｂ車車尾兩側煞車燈熄滅，右轉燈隨即
    亮起閃爍，並往前起駛，畫面右側並有系爭自行車出現，沿
    同路段機車優先道往系爭交岔路口之方向行駛，於「14：01
    ：41」時，系爭自行車亦繼續往前行駛至Ｂ車右方之機車優
    先道。則原告至遲於上開時點起，應可知悉其前方之Ｂ車欲
    進行右轉，且右側有系爭自行車沿同向機慢車優先道向往前
    直行，已達Ｂ車右方。其後於「14：01：42」時，系爭自行
    車仍繼續往前行駛在Ｂ車右方之機車優先道並通過停止線，Ｂ
    車雖繼續往右前方行駛並通過停止線，然其車尾兩側煞車燈
    已亮起。則原告當注意此時前方之Ｂ車於進行右轉彎之過程
    中，已因其右側有直行之系爭自行車，而開始減速以避免撞
    擊系爭自行車之情形，原告即應注意與前方之Ｂ車保持隨時
    可以煞停之安全距離，以避免撞擊Ｂ車。嗣於「14：01：43
    」時，系爭自行車稍微往右偏行後繼續往前行駛至人行穿越
    道，Ｂ車雖亦繼續往右前方行駛至人行穿越道，然其車尾兩
    側煞車燈仍亮著，堪認Ｂ車仍為了避免碰撞系爭自行車而減
    速，原告自仍應繼續注意前方狀況，並繼續保持隨時可以停
    煞之安全距離。惟依上開勘驗結果所示，原告自「14：01：
    40」時往前起駛後，於「14：01：42」及「14：01：43」Ｂ
    車因避免撞擊右側直行之系爭自行車而亮起煞車燈開始減速
    時，Ａ車仍是繼續往前行駛，於「14：01：44」Ｂ車煞停時，
    Ａ車仍繼續往前行駛至車頭通過停止線，於「14：01：45」
    時，Ａ車即因右前車頭撞擊Ｂ車左後車尾而停止。則被告辯稱
    ：其係依據行車攝錄畫面、路口監視器為初步分析，於「14
    ：01：35」時，Ｂ車因紅燈於路口前停止，Ａ車停於正後方，
    兩同向同車道均為停止狀態，可充分提供隨時注意車前狀況
    之時間及做好防禦性駕駛之準備，於「14：01：40」時Ｂ車
    右方向燈亮起起駛右轉，原告所駕駛Ａ車亦隨同跟進起駛前
    進直行，因邱克斌駕駛Ｂ車發現同向右側機車優先道有系爭
    自行車直行中，故才停等讓其先過路口，後車之Ａ車跟進時
    疏於注意車前狀態至甚未保持安全距離，於「14：01：45」
    Ａ車右前車大燈、保險桿處追撞Ｂ車左後保險桿，自「14：01
    ：40」時Ｂ車右方向燈亮起起駛右轉，至「14：01：45」發
    生追撞，期間逾5秒慢速行駛之反應時間，原告應可注意並
    能注意，而不注意致未煞停而發生追撞，有違道路交通安全
    規則第94條第3項前段規定，故其始在系爭初判表上為如此
    記載等語，尚非無據。尚難以被告於系爭初判表上「初步分
    析研判可能之肇事原因（或違規事實）」欄位，關於原告之
    部分記載「綠燈起步未注意車前狀態」、邱克斌之部分記載
    「尚未發現肇事因素」，而未記載邱克斌有違反道路交通安
    全規則第102條第1項第4款之事實，即認被告故意於系爭初
    判表為不實記載。
　㈤況初判表僅係警察機關根據道路交通事故處理辦法第10條規
    定，依包含交通事故現場之照片、監視器、行車紀錄器畫面
    、當事人所為之陳述等在內之相關資料，所為之初步分析判
    斷而為之記載，並無終局確認肇事原因之效力，其認定結果
    亦不拘束法院之判斷。如原告認被告於系爭初判表所記載之
    分析判斷與其主觀認定有所不符，原告尚非不得聲請行車事
    故鑑定委員會就系爭交通事故之肇事原因進行鑑定，或就其
    因系爭交通事故所受損害提起訴訟請求法院判決認定肇事原
    因，故亦難認被告於系爭初判表上記載係侵害原告之權利而
    使原告受有損害。
　㈥次按所謂之因果關係，係指依經驗法則，綜合行為當時所存
    在之一切事實，為客觀之事後審查，認為在一般情形下，有
    此行為之同一條件，均發生同一之結果者，則該條件即為發
    生結果之相當條件，行為與結果即有相當之因果關係。反之
    ，若在一般情形上，有此同一條件存在，而依客觀之審查，
    認為不必皆發生此結果者，則該條件與結果並不相當，不過
    為偶然之事實而已，其行為與結果間即無相當因果關係（最
    高法院87年度台上字第154號判決意旨參照）。原告雖提出
    維心診所診斷證明書、陳俊升精神科診所（下稱陳俊升診所
    ）診斷證明書暨門診收據，主張其因被告本件行為受有損害
    ，請求被告給付精神慰撫金等語，然觀諸原告所提上開診斷
    證明書及收據，僅能證明原告自100年5月27日起至106年12
    月4日止，有因適應障礙、失眠於維心診所接受門診治療，
    另自107年1月1日起，有因憂鬱性精神官能症及睡眠障礙而
    規則在陳俊升診所門診接受治療，以及於110年11月4日、11
    0年12月6日前往陳俊升診所就診時，有經該診所醫師開立解
    焦慮、抗憂鬱、助眠等藥物之事實，尚難認定原告係因系爭
    交通事故而導致其用藥增加。且警察機關製作初判表，在一
    般情形下，並不當然會造成初判表上所載當事人用藥增加之
    結果，是縱原告主張其在系爭交通事故發生後，其在上開診
    所用藥有增加等情為實，亦尚難認被告製作系爭初判表之行
    為與原告所主張之損害有相當因果關係存在。是以，原告主
    張被告製作系爭初判表侵害其權利，被告應負賠償責任等語
    ，洵非可採。
四、綜上所述，本件依原告所舉事證，尚難認定被告有明知為不
    實事項而故意於系爭初判表為不實記載之行為，且被告於系
    爭初判表所為之記載，亦難認定有何侵害原告權利之事實，
    或與原告主張之損害間有何相當因果關係存在，即與侵權行
    為之要件未合。則原告依侵權行為之法律關係，請求被告給
    付精神慰撫金100萬元，為無理由，應予駁回。
五、本件事證已臻明確，兩造其餘攻擊防禦方法及所提證據，經
    本院斟酌後，認為與本件判決結果不生影響，爰不予逐一論
    列，附此敘明。
六、訴訟費用負擔之依據：民事訴訟法第78條。
中　　華　　民　　國　　111 　年　　3 　　月　　11　　日
                  民事第二庭    法  官　余玟慧 
以上正本係照原本作成　　　　　　　　　
如不服本判決，應於判決送達後20日內，向本院提出上訴狀並表
明上訴理由，如於本判決宣示後送達前提起上訴者，應於判決送
達後20日內補提上訴理由書（須附繕本）。
如委任律師提起上訴者，應一併繳納上訴審裁判費。

附件（系爭影片自行車紀錄器時間「14：01：08」至「14：01：
45」之勘驗結果）　
行車紀錄器       勘驗結果
顯示時間　　　　　　　　　　　　　　　　　　　　　　　　
14：01：08       此檔案之行車紀錄器係架設於原告所駕駛之 
                  車牌號碼000-0000號自小客車（下稱Ａ車） 
                  內，朝前方拍攝。　　
14：01：08
至
14：01：24       Ａ車沿民生路由北往南方向之快車道行駛，  
                 Ａ車前方有一輛車牌號碼000-0000號自小客  
                 車（下稱Ｂ車），亦沿同路段由北往南方向  
                 之快車道行駛。在14：01：16時，可看到民 
                  生路及公園路一段交岔路口（下稱系爭交岔
                   路口）之燈號為紅燈。
14：01：25       Ａ車、Ｂ車均仍沿民生路由北往南方向之快   
                車道行駛，Ｂ車仍行駛在Ａ車前方，系爭交    
               岔路口之燈號仍為紅燈，B 車車尾兩側煞車   
                燈亮起。
14：01：26
至　　
14：01：28　　   Ａ車、Ｂ車均仍沿民生路由北往南方向之快   
                車道行駛，Ｂ車仍行駛在Ａ車前方，系爭交    
               岔路口之燈號仍為紅燈，Ｂ車車尾兩側煞車    
               燈仍亮著。
14：01：29       Ｂ車在系爭交岔路口停止線前停車，Ｂ車車   
                尾兩側煞車燈仍亮著。Ｂ車右側有一輛機車   
                亦在停等紅燈。Ａ車則繼續往前行駛。
14：01：35       Ａ車在Ｂ車後方停車。
14：01：37       系爭交岔路口之燈號轉為綠燈。
14：01：39       停等於Ｂ車旁之機車往前行駛。
14：01：40       Ｂ車車尾兩側煞車燈熄滅，右轉燈亮起閃    
                 爍，Ｂ車並往前起駛。畫面右側有一輛自行  
                 車（下稱系爭自行車）出現，沿同路段機車 
                  優先道往系爭交岔路口之方向行駛。Ａ車亦 
                  往前起駛。
14：01：41       系爭自行車繼續往前行駛在Ｂ車右方之機車  
                 優先道，Ｂ車往右前方行駛，右轉燈持續閃  
                 爍。Ａ車繼續往前行駛。
14：01：42       系爭自行車繼續往前行駛在Ｂ車右方之機車  
                 優先道，並通過停止線，Ｂ車繼續往右前方  
                 行駛並通過停止線，右轉燈持續閃爍，車尾 
                  兩側煞車燈亮起。Ａ車繼續往前行駛。
14：01：43       系爭自行車稍微往右偏行後繼續往前行駛至 
                  人行穿越道，Ｂ車繼續往右前方行駛至人行 
                  穿越道，右轉燈持續閃爍，車尾兩側煞車燈
                   仍亮著。Ａ車繼續往前行駛。
14：01：44　　   Ｂ車煞停，右轉燈持續閃爍，車尾兩側煞車  
                 燈仍亮著。系爭自行車仍繼續往前行駛。Ａ  
                 車繼續往前行駛，車頭通過停止線。
14：01：45       Ａ車右前車頭撞擊B車左後車尾後，Ａ車停               止。　　　　　　　　　　　　　　　　
中　　華　　民　　國　　111 　年　　3 　　月　　17　　日
                                書記官  于子寧